【裁判字號】    98,上更(一),169
【裁判日期】    980707
【裁判案由】    偽造文書等
【裁判全文】
臺灣高等法院刑事判決             98年度上更(一)字第169號
上  訴  人
即  被  告  甲○○
上列上訴人因偽造文書等案件，不服臺灣臺北地方法院92年度易
字第1677號，中華民國93年12月30日第一審判決（起訴案號：臺
灣臺北地方法院檢察署90年度偵字第11284號），提起上訴，本
院判決後，經最高法院發回更審，判決如下：
    主  文
原判決關於偽造文書，及定應執行刑部分撤銷。
甲○○被訴於民國八十九年十一月二十日侵占宏陽建設股份有限
公司新台幣壹佰拾伍萬元部分免訴。
    理  由
一、公訴意旨略以：被告甲○○明知宏陽建設股份有限公司（下
    稱宏陽公司）所興建位於臺北市○○街○段八十五號之「博
    愛公元」商業大廈，依公寓大廈管理條例第18條規定，必須
    設置公共基金，始能取得使用執照，而宏陽公司開立華僑銀
    行總行營業部活期存款00000000000000帳號之帳戶作為該條
    第二項之專戶等事實；竟意圖為自己不法之所有，利用自己
    業務上保管該帳戶存摺之便，於民國89年11月20日，自該帳
    戶領取新台幣（以下同）115萬元，隨後侵占入己，因認被
    告甲○○所為係犯刑法第336條第2項之業務侵占罪嫌。
二、按案件有左列情形之一者，應諭知免訴之判決：一、曾經判
    決確定者。刑事訴訟法第302條第1款定有明文。
三、訊據上訴人即被告甲○○固坦承上揭自宏陽公司開立之華僑
    銀行總行營業部活期存款帳戶提領115萬元之事實，惟矢口
    否認有何侵占犯行，辯稱：宏陽公司要我把所有基金交給博
    愛公元大廈管理委員會，因為點交公設時，管委會委員不願
    意點交，所以我就將基金拿來塗銷鶯歌「藝術世家」建案之
    抵押貸款云云。惟查：被告於原審訊問時已坦承侵占上開11
    5萬元情事（見原審卷二第39頁），且被告於90年6月21日書
    立切結書1紙，承諾於3日內返還所領取之115萬元，亦有該
    切結書可憑（見偵查卷第228頁），果被告確係將宏陽公司
    所有款項用以塗銷該公司另一建案之抵押債務，則何需書立
    切結書，承諾於3日內返還所領取之115萬元？是被告所辯，
    顯屬諉卸之詞，不足採信，被告所為應當成立刑法第336條
    第2項之業務侵占罪。檢察官於原審審理時雖稱被告上開犯
    行係犯刑法詐欺取財及偽造私文書罪嫌（見原審卷二第127
    頁），惟被告辯稱：伊領取上開款項係經宏陽公司同意等語
    。查證人即宏陽公司前秘書乙○○於本院審理時到庭證稱：
    宏陽公司所開立之「宏陽建設博愛公元公寓大廈籌備處共同
    基金」帳戶之大、小章係由伊保管，宏陽公司有內部的用印
    聲請資料，聲請用印經主管簽核後，才會蓋用該印章。被告
    曾向伊取用該基金帳戶之大、小章，是經公司高層負責人討
    論後決議由被告負責將共同基金帳戶之款項移交給管委會，
    伊才將該基金帳戶之大、小章交予被告等語（見本院卷第70
    至71頁），是被告以宏陽公司之印章領取該共同基金帳戶之
    款項115萬既係經宏陽公司負責人之授權，自無行使偽造私
    文書及詐欺可言，檢察官於原審所述，顯有誤會。又被告前
    因於89年5月28日、7月13日侵占宏陽公司所有款項現金124
    萬元及面額802萬2000元之本票1紙，經本院於95年6月7日以
    94年度上訴字第716號判決駁回被告之上訴，並由最高法院
    於98年2月27日以被告上訴不合法為由，駁回上訴確定，此
    有各該判決書可稽。被告本件業務侵占犯行，與上開犯罪之
    犯罪時間緊接，所犯係構成要件相同之罪，顯係基於概括犯
    意為之，與上開判決確定部分有修法前連續犯裁判上一罪之
    關係，為該確定判決效力所及，揆諸上揭法條規定，自應為
    免訴判決之諭知。
四、原審就此部分誤以偽造私文書罪論罪科刑，自有違誤，被告
    上訴雖未指摘及此，然原判決此部分既有上開可議，要屬無
    可維持，自應由本院將原判決此部分撤銷改判，為被告免訴
    之諭知。
五、至被告向告訴人丙○○借款及於其簽發之支票背面蓋用宏陽
    公司印章，表示背書之意思，並持以向丙○○行使之行為，
    是否另涉刑法詐欺取財及行使偽造私文書罪嫌，因與本件被
    告所犯業務侵占犯行無裁判上一罪關係，非起訴效力所及，
    宜移由檢察官另行妥適處理，附此敘明。
據上論斷，應依刑事訴訟法第369條第1項前段、第364條、第302
條第1款，判決如主文。
本案經檢察官李月治到庭執行職務。
中    華    民    國    98    年    7    月    7      日
                  刑事第二十一庭審判長法  官  蘇隆惠
                                      法  官  楊力進
                                      法  官  許永煌
以上正本證明與原本無異。
檢察官如不服本判決，應於收受送達後十日內向本院提出上訴書
狀，其未敘述上訴之理由者並得於提起上訴後十日內向本院補提
理由書（均須按他造當事人之人數附繕本）「切勿逕送上級法院
」。
被告不得上訴。
                                      書記官  江采廷
中    華    民    國    98    年    7     月    7     日


司法院資訊處製作；財團法人民間司法改革基金會備份。
